【裁判字號】    99,訴,438
【裁判日期】    991112
【裁判案由】    損害賠償
【裁判全文】
臺灣嘉義地方法院民事判決               99年度訴字第438號
原      告  丁○○
訴訟代理人  丙○○
            乙○○
            嚴庚辰律師
複  代理人  林琦勝律師
被      告  甲○○
訴訟代理人  林春發律師
上列當事人間請求損害賠償事件，原告提起刑事附帶民事訴訟（
民國99年度交附民字第99號），經刑事庭移送前來，本院於99年
10月29日言詞辯論終結，判決如下：
  主  文
原告之訴及假執行之聲請均駁回。
訴訟費用由原告負擔。
  事實及理由
一原告起訴主張：訴外人何凱智於民國98年9月21日22時12分許
  ，騎乘車號698-GZM號重型機車（下稱系爭機車），附載訴外
  人李佩融，沿嘉義縣民雄鄉○○村○○路，由東往西方向行駛
  ，行經被告位於嘉義縣民雄鄉○○村○○路9號住處前，劃有
  分向限制線之路段時，適被告自住處出來，由北往南方向徒步
  欲穿越道路至對面便利商店購物，被告原應注意行人在劃有分
  向限制線之路段，不得穿越道路，而當時天候陰，夜間有照明
  ，柏油路面乾燥無缺陷，無障礙物，視距良好，並無不能注意
  之情事，竟疏未注意及之，於穿越車道時，未看清左右無來車
  小心穿越，致何凱智發現被告時，已閃煞不及，系爭機車前車
  頭碰撞被告後人車倒地，造成李佩融受有創傷性顱腦損傷、頭
  部外傷併硬腦膜下出血之傷害，經送往財團法人嘉義基督教醫
  院急救，於98年9月27日19時52分許死亡。原告支出李佩融之
  醫療費用新臺幣（下同）14,627元、殯葬費138,000元、骨灰
  及牌位費12萬元。另原告為李佩融之母，於李佩融死亡時年53
  歲，依94年臺灣地區簡易生命表，尚有餘命32.4年，再依嘉義
  縣國民年平均支出額度158,453元，原告可請求被告給付扶養
  費341,923元。又原告慟失愛女，白髮人送黑髮人，精神上受
  到重大損害，請求450萬元。原告因本件事故領取強制汽車責
  任險保險金150萬元，且與何凱智於98年10月13日就本件事故
  成立調解，何智凱已給付180萬元，扣除上開2筆給付，被告尚
  應給付原告1,799,923元。爰依侵權行為法律關係，提起本訴
  。聲明：被告應給付原告1,799,923元，及自起訴狀繕本送達
  翌日起至清償日止，按週年利率5﹪計算之利息，並請准供擔
  保宣告假執行。
二被告則以：原告之餘命應依97年臺灣地區女性簡易生命表，平
  均餘命為30.98年。又原告非無謀生能力，亦非不能維持生活
  ，理應工作至65歲退休，才能由李佩融扶養，以平均餘命31歲
  扣除12年可工作之年齡，僅能請求19年扶養費，再扣除中間利
  息，扶養費為2,155,475元，由李佩融負擔9分之1為239,497元
  。請求慰撫金應酌減為80萬元。本件被告所涉刑事案件即臺灣
  高等法院臺南分院99年度交上易字第457號判決認定何凱智之
  過失不低於被告，李佩融係由何凱智騎乘機車所附載，惟何凱
  智無照駕駛重機車，夜間未注意車前狀況為肇事次因，李佩融
  將哥哥之機車出借給無駕駛執照之何凱智騎乘，且李佩融亦未
  扣好安全帽，致損害擴大，何凱智係李佩融之使用人，李佩融
  就本件事故之發生與有過失，自應減輕被告之賠償金額50﹪以
  上。且原告係李佩融之母，除已領取強制汽車責任險保險金15
  0萬元外，何凱智亦已賠償原告180萬元，合計已達330萬元，
  遠超出原告得請求之金額，原告再向被告求償，顯無理由，應
  予駁回等語置辯。聲明：原告之訴及假執行之聲請均駁回，如
  受不利判決，願供擔保請准宣告免為假執行。
三下列事項為兩造所不爭執（見本院卷第84、85頁），應堪採認
  ：
(一)何凱智為未考領駕駛執照之人，其於98年9月21日22時12分許
  ，騎乘系爭機車，附載李佩融，沿嘉義縣民雄鄉○○村○○路
  ，由東往西方向行駛，行經被告位於嘉義縣民雄鄉○○村○○
  路9號住處前，劃有分向限制線之路段時，適被告自住處出來
  ，由北往南方向徒步欲穿越道路至對面便利商店購物，致何凱
  智所騎乘之系爭機車前車頭碰撞被告後人車倒地，造成李佩融
  受有創傷性顱腦損傷、頭部外傷併硬腦膜下出血之傷害，經送
  往財團法人嘉義基督教醫院急救，於98年9月27日19時52分許
  死亡。
(二)原告係李佩融之母親，係45年5月7日生，除李佩融外，尚有8
  名子女為其扶養義務人。
(三)原告因本件事故，支出李佩融之必要醫療費用14,627元、殯葬
  費138,000元、慈雲寶塔骨灰及牌位費12萬元。
(四)原告與何凱智於98年10月13日就本件事故達成和解，約定由何
  凱智給付原告180萬元（不含強制汽車責任險保險金），並已
  給付完畢。
(五)原告因本件事故領取強制汽車責任險保險金150萬元。
四爭執事項（見本院卷第85頁）：
(一)被害人李佩融就本件損害之發生或擴大，是否應負與有過失責
  任？過失比例為何？
(二)原告得請求之金額為何？
五本院論述如下：
(一)被害人李佩融就本件損害之發生或擴大，是否應負與有過失責
  任？過失比例為何？
1.按因故意或過失，不法侵害他人之權利者，負損害賠償責任。
  民法第184條第1項定有明文。本件被告疏未注意行人在劃有分
  向限制線之路段，不得穿越道路，而當時並無不能注意之情事
  ，竟於劃有分向限制線之路段穿越車道，且未看清左右無來車
  小心穿越，適何凱智發現被告時，已閃煞不及，而發生本件事
  故，造成李佩融受有創傷性顱腦損傷、頭部外傷併硬腦膜下出
  血之傷害，經送醫急救後死亡，堪認被告就本件事故發生有過
  失，自應負損害賠償責任。
2.次按損害之發生或擴大，被害人與有過失者，法院得減輕賠償
  金額，或免除之。上開規定，於被害人之代理人或使用人與有
  過失者，準用之。民法第217條第1項、第3項定有明文。所謂
  被害人與有過失，係指被害人苟能盡其善良管理人之注意，即
  得避免其損害之發生、擴大，竟不注意之意（最高法院83年度
  臺上字第1701號判決意旨參照）。又按駕駛機車有過失致坐於
  後座之人被他人駕駛之車撞死者，後座之人係因藉駕駛人載送
  而擴大其活動範圍，駕駛人為之駕駛機車，應認係後座之人之
  使用人（最高法院74年臺上字第1170號判例要旨參照）。再按
  汽車駕駛執照為駕駛汽車之許可憑證，由駕駛人向公路監理機
  關申請登記，考驗及格後發給之。汽車駕駛人經考驗及格，未
  領取駕駛執照前，不得駕駛汽車。道路交通安全規則第50條第
  1項定有明文。又汽車行駛時，駕駛人應注意車前狀況及兩車
  併行之間隔，並隨時採取必要之安全措施。道路交通安全規則
  第94條第3項亦定有明文。又無照駕駛係屬違反道路交通管理
  處罰條例第21條第1項第1款之規定，係屬違反保護他人之法律
  ，依民法第184條第2項規定，應推定其有過失（最高法院94年
  度臺上字第2126號判決亦同此旨）。經查，被告辯稱：何凱智
  於事發時尚未考領駕駛執照，此為原告所不爭執，且經何凱智
  於本件所涉刑案審理時自承屬實，復有交通部公路總局嘉義區
  監理所嘉義市監理站99年5月4日函可佐，業經本院調取本院99
  年度交易字第122號卷證核閱無訛。又何凱智於事發前快撞到
  被告時，距離約1公尺前才看見被告乙節，亦經何凱智於刑事
  案件自承無訛，並供承其就本件事故有過失，此經本院調閱上
  開刑事卷宗核閱無誤，應堪採認，且何凱智因本件事故所涉過
  失致人於死罪，經本院判處有罪，有上開判決在卷可佐。從而
  ，何凱智無照駕駛系爭機車，應推定其有過失，且疏未注意車
  前狀況，顯有過失。另事發時，李佩融乘坐何凱智所騎乘之系
  爭機車，參諸前揭最高法院74年臺上字第1170號判例要旨，堪
  認何凱智為李佩融之使用人，依民法第217條第3項準用同法第
  1項規定，亦應承擔與有過失責任。
3.本院審酌事故之發生，係因被告違規穿越車道，暨因何凱智疏
  未注意車前狀況及採取必要安全措施等情，認過失責任比例之
  分擔，以被告負擔40﹪、何凱智負擔60﹪為妥適。是李佩融應
  按何凱智過失程度減輕被告賠償責任60﹪。
(二)原告得請求之金額為何？
1.按不法侵害他人致死者，對於支出醫療及殯葬費之人，應負損
  害賠償責任。被害人對於第三人負有法定扶養義務者，加害人
  對於該第三人亦應負損害賠償責任。不法侵害他人致死者，被
  害人之父母，雖非財產上之損害，亦得請求賠償相當之金額。
  民法第192條1項、第2項及第194條定有明文。本件李佩融死亡
  ，既係因被告之過失所致，則原告依前揭規定，請求被告給付
  ，自屬有據。
2.茲就原告得請求金額分述如下：
(1)原告因本件事故，支出李佩融之必要醫療費用14,627元、殯葬
  費138,000元、慈雲寶塔骨灰及牌位費12萬元，已如前述，是
  原告請求被告賠償14,627元、138,000元、12萬元，自屬有據
  。
(2)扶養費部分：
  按子女對於父母依法負有扶養義務。受扶養權利者，以不能維
  持生活而無謀生能力者為限。前項無謀生能力之限制，於直系
  血親尊親屬，不適用之。民法第1114條、第1115條、第1117條
  定有明文。經查：原告為李佩融之母，係45年5月7日生，且其
  有所得35萬元及名下有汽車2部，有稅務電子閘門財產所得調
  件明細表在卷可稽，又原告現從事臨時工，有收入乙節，亦為
  原告所自陳，堪認被告確有收入足以維持生活，故被告辯稱原
  告屆滿65歲前尚非無法維持生活，應非無據。是原告應自屆滿
  65歲始得請求扶養費。又原告除李佩融外，尚有8名子女為其
  扶養義務人，已如前述，另原告於李佩融死亡時53歲，依97年
  臺灣地區女性簡易生命表之平均餘命為30.98年，有簡易生命
  表可證，是其屆65歲時，需受扶養19年。至原告雖主張依94年
  臺灣地區簡易生命表計算餘命尚有32.4年，然原告為女性，且
  97年度生命表較諸94年度生命表應更趨近現況，是以97年臺灣
  地區女性簡易生命表為據應較94年臺灣地區簡易生命表為可採
  。又原告主張每年需扶養費158,453元，則為被告所不爭執，
  是依年別單利5%複式霍夫曼計算法扣除中間利息，原告得受李
  佩融扶養之金額為230,920元【計算式：（158,453×13.00000
  000÷9＝230,920，元以下四捨五入，受扶養19年之年別單利5
  ﹪複式霍夫曼係數為13.00000000】。
(3)精神慰撫金部分：
  按慰藉金之賠償，須以人格權遭遇侵害，使精神上受有痛苦為
  必要，其核給之標準固與財產上損害之計算不同，然非不可斟
  酌雙方身分、資力與加害程度及其他各種情形核定相當之數額
  （最高法院51年臺上字第223號判例要旨參照）。李佩融為原
  告之女，原告本得享天倫之樂，因本件事故頓失其女，精神上
  自受有極大痛苦，痛苦逾恆，本院審酌於本件事故發生時，原
  告係53歲，學歷為國小畢業，工作是一般勞工；被告係研究所
  肄業，擔任品管人員，每月收入約2萬餘元，業據兩造陳明在
  卷。又原告名下有汽車2部，被告名下並無財產等情，亦有稅
  務電子閘門財產所得調件明細表在卷可佐等兩造之身分、地位
  等情狀，認原告請求精神慰撫金120萬元為適當。
(4)綜上，原告得請求金額計1,703,547元（計算式：14,627＋138
  ,000＋12萬＋230,920＋120萬＝1,703,547）。惟李佩融應按
  何凱智過失程度減輕被告賠償責任60﹪，已如前述，而本件原
  告既因李佩融死亡而有所請求，李佩融應承擔過失相抵之責任
  ，則原告自應承擔李佩融與有過失之責任，經減輕被告之賠償
  責任後，原告得請求金額為681,419元〔計算式：1,703,547×
  （1－60﹪）＝681,419，元以下四捨五入〕
3.再按保險人依本法規定所為之保險給付，視為被保險人損害賠
  償金額之一部分；被保險人受賠償請求時，得扣除之，強制汽
  車責任保險法第32條定有明文。經查，原告因李佩融死亡之事
  故，受領強制責任險保險金150萬元，已如前述，是原告所得
  請求之金額中，應扣除所領取強制汽車責任保險金150萬元，
  經扣除後已無餘額，是原告得請求金額為零。
六綜上，原告依侵權行為法律關係，請求被告給付原告1,799,92
  3元，及自起訴狀繕本送達翌日起至清償日止，按週年利率5﹪
  計算之利息，自屬無據，應予駁回。又原告之訴既經駁回，其
  假執行之聲請亦失所依附，應併予駁回。
七本件事證已臻明確，兩造其餘攻擊防禦方法，經核與本件判決
  結果不生影響，爰不一一論述，併此敘明。
八據上論結，本件原告之訴無理由，依民事訴訟法第78條，判決
  如主文。
中    華    民    國    99    年    11    月    12    日
                    民事第三庭  法  官  蘇雅慧
以上正本係照原本作成。
如不服本判決，應於送達後20日內，向本院提出上訴狀並表明上
訴理由，如於本判決宣示後送達前提起上訴者，應於判決送達後
10日內補提上訴理由書（須附繕本）。如委任律師提起上訴者，
應一併繳納上訴審裁判費。
中    華    民    國    99    年    11    月    12    日
                                書記官  李佳惠

司法院資訊處製作；財團法人民間司法改革基金會備份。
